【裁判字號】    98,訴,1245
【裁判日期】    981104
【裁判案由】    侵權行為損害賠償
【裁判全文】
臺灣臺北地方法院民事判決              98年度訴字第1245號
原      告  戊○○
被      告  丁○○
訴訟代理人  乙○○
            甲○○
            丙○○
上列當事人間侵權行為損害賠償事件，本院於民國98年10月21日
言詞辯論終結，判決如下：
    主      文
被告應給付原告新臺幣壹佰貳拾萬肆仟肆佰伍拾壹元，及自民國
九十七年十一月十五日起至清償日止，按週年利率百分之五計算
之利息。
原告其餘之訴駁回。
訴訟費用由被告負擔五分之四，其餘由原告負擔。
本判決第一項，於原告以新臺幣肆拾萬貳仟元供擔保後，得假執
行。但被告如以新臺幣壹佰貳拾萬肆仟肆佰伍拾壹元為原告預供
擔保，得免為假執行。
原告其餘假執行之聲請駁回。
    事實及理由
壹、程序方面：
    按訴狀送達後，原告不得將原訴變更或追加他訴，但擴張或
    減縮應受判決事項之聲明者，不在此限，民事訴訟法第255
    條第1項第3款定有明文。查原告起訴時，其聲明第1 項為：
    被告應給付原告新臺幣（下同）100萬元，及自起訴狀繕本
    送達翌日起至清償日止，按年利率5％計算之利息。嗣於民
    國98年7月29日將聲明第1項變更為：被告應給付原告154萬
    9,763元，及自起訴狀繕本送達翌日起至清償日止，按年利
    率5％計算之利息。揆諸前開規定，應認原告所為訴之擴張
    係屬合法，應予准許，合先敘明。
貳、實體方面：
一、原告主張：被告於96年6月15日上午11時許，駕駛車牌號碼7
    278-HF自用小客車，途經臺北市○○○路○段151巷前左轉，
    未減速而撞傷原告，原告經送醫進行手術並住院治療至同年
    6 月27日，嗣因傷勢復原不佳，分別於同年12月17日及97年
    10月7 日再進行手術，迄今依然行動不便，已經醫師判定符
    合殘障資格。原告因系爭車禍而無法工作，因而遭資遣，原
    定計畫結婚亦因此而遭女方父母反對，且被告於車禍後態度
    惡劣，口出惡言，將賠償責任全部推給保險公司，未曾探視
    原告，使原告身心均痛苦異常，原告自得向被告請求賠償如
    下之損害：1.醫療費用2萬8,246元。2.交通費用3,805 元。
    3.藥品、營養品費用1萬0,712元。4.減少薪資收入84萬元（
    計算式：月薪3萬5,000元×24月）。5.因無法從事原勞力外
    務工作，而為其他工作性質職業訓練所支出之費用4萬9,000
    元。6.看護費用9萬元（計算式：每日1,0 00元×3月）。7.
    後續復健及醫療費用12萬元，此乃因肌肉嚴重萎縮，醫生建
    議需3至5年雙腿始能接近正常，及後續拆除鋼板手術。8.藥
    品、營養品費用10萬8,000元（計算式：每日100元×36月）
    9.精神慰撫金30萬元。爰依侵權行為法律關係請求被告損害
    賠償等語。並聲明：(一)被告應給付原告154萬9,763元，及自
    起訴狀繕本送達翌日起至清償日止，按年息5％ 計算之利息
    。(二)願供擔保請准宣告假執行。
二、被告則以：原告就系爭車禍之發生與有過失，被告僅同意給
    付原告支出之醫療費用1 萬2,548元、交通費用1,910元、藥
    品、營養品1,298 元，另醫療費用已由勞工保險金獲得損害
    賠償，原告依法不得重複要求被告給付。又原告之薪資損失
    應以48日、月薪計算基礎金額為2萬7,115元為宜。再者，原
    告就本案傷勢之就醫住院期間共19日，故原告所請求之看護
    費用超過1萬9,000元部分為無理由。復以系爭車禍並未導致
    原告原有工作技能喪失，原告請求職業訓練所支出之費用4
    萬9,000 元部分並無理由。又原告其他請求未見提出提出證
    據證明，精神慰撫金請求亦過高等語置辯。並聲明：(一)原告
    之訴及假執行均駁回。(二)如受不利判決，願供擔保請准宣告
    免為假執行。
三、兩造不爭執之事實：
  (一)被告於96年6月15日上午11時許，駕駛車牌號碼7278-HF號自
    用小客車，沿臺北市○○○路○ 段由北往南方向行駛，途經
    該路與復興南路2段151巷路口，理應注意車輛汽車行駛至交
    岔路口，轉彎車應禮讓直行車先行，而依當時情形，又無不
    能注意之情事，竟疏於注意，於通過上開交岔路口時，貿然
    左轉臺北市○○○路○段151巷，適原告所騎乘車牌號碼ABU-
    978號重型機車，沿臺北市○○○路○段由南往北方向亦行駛
    至該路口，見狀已煞閃不及因而發生撞擊，致原告人車倒地
    ，並受有左股骨幹骨折之傷害。
  (二)被告因前述過失駕駛行為，觸犯刑法第284條第1項前段之過
    失傷害罪，經本院刑事庭以97年度交易字第566 號判決判處
    有期徒刑4月確定。
  (三)原告因前開傷勢於96年6月15日住進臺北市立聯合醫院仁愛
    院區就醫並接受手術，於同年月27日出院；嗣於同年12月17
    日及97年10月7日於國防醫學院三軍總醫院再進行手術。
  (四)被告對於原告請求臺北市立聯合醫院醫療費用1萬2,548元、
    計程車費用1,910元、藥品及醫療用品費用1,298元等部分不
    爭執。
  (五)原告於系爭事故發生時，為設計部門設計師。
四、按因故意或過失，不法侵害他人之權利者，負損害賠償責任
    ，民法第184條第1項定有明文。查被告於96年6 月15日上午
    11時許，駕駛車牌號碼7278-HF 號自用小客車，沿臺北市○
    ○○路○段由北往南方向行駛，途經該路與復興南路2 段151
    巷路口，理應注意車輛汽車行駛至交岔路口，轉彎車應禮讓
    直行車先行，而依當時情形，又無不能注意之情事，竟疏於
    注意，於通過上開交岔路口時，貿然左轉臺北市○○○路○
    段151巷，適原告所騎乘車牌號碼ABU-978號重型機車，沿臺
    北市○○○路○ 段由南往北方向亦行駛至該路口，見狀已煞
    閃不及因而發生撞擊，致原告人車倒地，並受有左股骨幹骨
    折之傷害，被告因前述過失駕駛行為，觸犯刑法第284條第1
    項前段之過失傷害罪，經本院刑事庭以97年度交易字第566
    號判決判處有期徒刑4 月確定之事實，業據本院調閱上開刑
    事案件卷宗查閱屬實，且為兩造所不爭執。是原告主張被告
    應就系爭車禍負損害賠償責任，自屬可取。茲就原告主張之
    損害分別審酌如下：
  (一)醫療費用：
    原告主張其因系爭車禍支出醫療費用合計2萬8,246元，雖提
    出臺北市立聯合醫院、三軍總醫院醫療單據為證（外放於卷
    後證物袋內）。惟查，勞工保險局就原告因系爭車禍分別於
    96年6月15日入住臺北市立聯合醫院、96年12月17日及97年1
    0月6日入住國防醫學院三軍總醫院之醫療費用，已委託中央
    健保局支付予醫療院所之事實，有勞工保險局98年8 月31日
    保給傷字第09810225560號函附卷可稽（見本院卷第105頁）
    ；參以原告所提出之醫療單據均為影本，而被告就原告此部
    分之請求同意給付1萬2,548元，是原告主張被告應給付之醫
    療費用於1萬2,548元範圍內為有理由，逾此部分則非有據。
  (二)交通費用：
    按被害人因受傷住院、通院、退院、轉院所支出之交通費，
    亦為治療所必需之費用，自得請求加害人賠償（最高法院57
    年台上字第1663號判例參照）。原告主張其因系爭車禍支出
    交通費用合計3,805 元之事實，業據其提出計程車車資證明
    文件為證（外放於卷後證物袋內），被告就上開書證不爭執
    其形式上真正（見本院卷第149 頁反面）；參以原告因系爭
    車禍受有左股骨幹骨折傷害，於96年6 月15日住進臺北市立
    聯合醫院仁愛院區就醫並接受手術，於同年月27日出院；嗣
    於同年12月17日及97年10月7 日於國防醫學院三軍總醫院再
    進行手術，迄今仍為輕度肢障之事實，有身心障礙手冊、診
    斷證明書、照片、手術同意書、X 光照片（見本院卷第62頁
    至第76頁、證物袋）可憑。復觀諸原告所提計程車車資證明
    文件上所載日期分別為96年11月12日、96年11月14日、96年
    12月10日、96年12月17日、96年12月19日、96年12月24日、
    97年1月21日、97年2月18日、97年3月17日、97年4月7日、
    97年4月11日，亦為原告前往國防醫學院三軍總醫院、臺北
    市立聯合醫院就診日期，是原告主張被告應賠償其交通費用
    共計3,805元，自屬可採。
  (三)藥品、營養品費用：
    原告主張其支出之藥品、營養品費用合計1萬0,712元，雖提
    出宏恩及全安藥局統一發票收據、好市多收據為證（外放於
    卷後證物袋內）。然被告就原告支付藥品、營養品費用僅同
    意給付原告1,298元；參以宏恩藥局於96年10月18日、96年1
    2 月13日統一發票收據上摘要僅記載「藥品」，其餘統一發
    票收據上則記載「營養品（補鈣）」、「高鈣安素」、「透
    氣繃」，原告並未證明此與本件侵權行為有何因果關係及支
    出之必要性，是原告此部分之請求，就超逾1,298元部分即
    謂有理由。
  (四)薪資損失：
    1.損害賠償除法律另有規定或契約另有訂定外，須填補債權
      人所受損害（即積極損害）與所失利益（即消極損害）。
      而依通常情形，或依已定之計劃設備，或其他特別情事，
      可得預定之利益，視為所失利益，民法第216條第2項有明
      文規定。據此規定，凡依外部情事，足認其已有取得利益
      之可能，因責任原因事實之發生，致不能取得者，即為所
      失之利益，應由債務人賠償，而不以有取得利益之絕對確
      實為必要（最高法院77年台上字第2514號判決參照）。
    2.經查，原告因系爭車禍，致受有左股骨幹骨折之傷害，於
      96年6 月15日住進臺北市立聯合醫院仁愛院區就醫並接受
      手術，於同年月27日出院；嗣於同年12月17日及97年10月
      7 日於國防醫學院三軍總醫院再進行手術，迄今仍為輕度
      肢障，且原告骨折癒合雖有部分進步，但仍未達完全癒合
      狀態，仍需進行手術及持續復健等治療之事實，業據原告
      提出身心障礙手冊、診斷證明書、照片、手術同意書、X
      光照片（見本院卷第62頁至第76頁、證物袋）可憑，復有
      國防醫學院三軍總醫院98年9月10日院三醫勤字第0980014
      107號函（見本院卷第109頁）在卷足查。參以原告因系爭
      車禍發生，乃依勞工請假規則向所任職之麻吉娛樂經紀股
      份有限公司（下稱麻吉公司）請假，期間自系爭車禍發生
      日即96年6 月15日起，其後，麻吉公司以原告因車禍行動
      不便，需在家療養為由，通知原告自96年12月1 日起留職
      停薪至康復上班為止，嗣原告於97年10月31日遭麻吉公司
      資遣之事實，有原告之請假單、留職停薪通知單、非自願
      離職證明書（見本院卷第79頁、第80頁、第185 頁）在卷
      可考。復觀諸原告係自95年7月27日起任職於麻吉公司，
      任職期間曾因表現良好而調整薪資之事實，亦有原告非自
      願離職證明書、薪資調整單（見本院卷第78頁、第185 頁
      ）復卷可稽。基上，堪認如無系爭車禍發生，則自96年6
      月16日至98年6 月15日期間之薪資，依通常情形，應原告
      可得預期之利益，且上開期間原告薪資損失與系爭車禍相
      當之有因果關係，是原告主張被告應賠償其自96年6 月16
      日至98年6 月15日期間之薪資損失，應為可採。第查，原
      告於96年5月之薪資明細表記載原告本薪為3萬3,200元（
      見本院卷第81頁），參以原告自麻吉公司離職時之每月薪
      資為3萬3,300元之事實，有原告非自願離職證明書、勞工
      保險卡（見本院卷第185 頁、第83頁）在卷可證，是原告
      主張其因系爭車禍發生所致每月薪資損失為3萬5,000元，
      尚難謂可採。故由原告薪資結構應認其每月薪資損失應以
      3萬3,200元計算為合理。從而，原告得請求被告給付其薪
      資損失之數額應為79萬6,800元（計算式：每月3萬3,200
      元×24個月＝79萬6,800 元）。被告雖抗辯：原告之薪資
      損失應以48日、月薪計算基礎金額為2萬7,115元為宜等語
      ，然此並未顧及原告傷勢與其實際所失利益，且被告空言
      原告月薪計算基礎金額為2萬7,115元，此部分與法無據。
      故應認被告上開抗辯並非足採。
  (五)受職業訓練所支出費用：
    按侵權行為損害賠償之債，須損害之發生與加害人之故意或
    過失加害行為間有相當因果關係，始能成立。所謂相當因果
    關係，係以行為人之行為所造成之客觀存在事實，依經驗法
    則，可認通常均可能發生同樣損害之結果而言；如有此同一
    條件存在，通常不必皆發生此損害之結果，則該條件與結果
    並不相當，即無相當因果關係。故原告所主張損害賠償之債
    ，如不合於此項成立要件者，即難謂有損害賠償請求權存在
    。查車禍發生之被害人並非均需參與職業訓練，且在職之勞
    工亦得參與職業訓練以提昇其知能，是車禍之發生與職業訓
    練費用之支出，依經驗法則，尚難謂有相當之因果關係。故
    原告雖提出易禧創意科技股份有限公司統一發票及收執聯（
    見本院卷第77頁），據以請求被告賠償其職業訓練支出費用
    ，然此部分之請求難認與被告侵權行為有相當之因果關係，
    自無從認原告此部分請求為有理由。
  (六)看護費用：
    1.按親屬代為照顧被害人之起居，固係基於親情，但親屬看
      護所付出之勞力並非不能評價為金錢，雖因二者身分關係
      而免除被害人之支付義務，惟此種基於身分關係之恩惠，
      自不能加惠於加害人。故由親屬看護時雖無現實看護費之
      支付，仍應認被害人受有相當於看護費之損害，得向被告
      請求賠償，始符公平原則及民法第193條第1項所定「增加
      生活上需要」之意旨（最高法院94年台上字第1543號判決
      、89年台上字第1749號判決參照）。
    2.經查，原告因系爭車禍，致受有左股骨幹骨折之傷害，於
      96年6 月15日住進臺北市立聯合醫院仁愛院區就醫並接受
      手術，於同年月27日出院；嗣於同年12月17日及97年10月
      7 日於國防醫學院三軍總醫院再進行手術，迄今仍為輕度
      肢障，且原告骨折癒合雖有部分進步，但仍未達完全癒合
      狀態，仍需進行手術及持續復健等治療之事實，業據原告
      提出身心障礙手冊、診斷證明書、照片、手術同意書、X
      光照片（見本院卷第62頁至第76頁、證物袋）可憑，復有
      國防醫學院三軍總醫院98年9月10日院三醫勤字第0980014
      107號函（見本院卷第109頁）在卷足查。參以原告所受上
      開傷害有雇用看護之必要，此業遽臺北市立聯合醫院、國
      防部三軍總醫院分別以98年8月31日北市醫仁字第0983023
      2000號、98年9月10日院三醫勤字第0980014107號函覆明
      確（見本院卷第104頁、第109頁）。觀諸原告傷勢之嚴重
      及其住院期間與術後回復情形；佐以臺北市立聯合醫院98
      年8月31日北市醫仁字第09830232000號函覆該院看護費用
      每日1,900元等情。堪認原告主張看護費用9萬元（計算式
      ：每日1,000元×3月＝90,000元）應屬合理。
  (七)後續復健、醫療費用及藥品、營養品費用：
    原告主張後續藥品、營養品費用10萬8,000 元（計算式：每
    日100 元×36月）部分，所指藥品為何？且營養品部分是否
    必要？原告均未盡其舉證之責，自難認此部分之請求為有理
    由。又原告因系爭車禍，致左股骨幹骨折，而後續需進行手
    術及持續復健等治療之事實，雖有國防部三軍總醫院98年9
    月10日院三醫勤字第0980014107 號函（見本院卷第109頁）
    在卷足查。惟此部分乃屬將來給付之訴，自以有預為請求之
    必要者為限，而被告訴訟代理人即承保被告車輛強制汽車責
    任保險之保險公司人員，於訴訟中已陳述：被告投保之強制
    汽車責任保險可持續給付原告所需之相關醫療費用至法定上
    限20萬元為止，只要單據及金額確定，保險公司即可給付等
    語（見本院卷第91頁、第149頁），是原告此部分是否有預
    為請求必要，自非無疑，且原告就此部分預估金額何以為12
    萬元，亦未能舉證證明之，故應認原告請求後續復健、醫療
    費用12萬元，亦非可採。
  (八)精神慰撫金：
    按因故意或過失，不法侵害他人之權利者，負損害賠償責
    任。故意以背於善良風俗之方法，加損害於他人者亦同。民
    法第184條第1項定有明文。又不法侵害他人之身體、健康、
    名譽、自由、信用、隱私、貞操，或不法侵害其他人格法益
    而情節重大者，被害人雖非財產上之損害，亦得請求賠償相
    當之金額，民法第195條第1項亦有明文。又不法侵害他人之
    人格權，被害人受有非財產上損害，請求加害人賠償相當金
    額之慰撫金時，法院對於慰撫金之量定，應斟酌實際加害情
    形、所造成之影響、被害人痛苦之程度、兩造之身分地位經
    濟情形及其他各種狀況，以核定相當之數額（最高法院47年
    台上字第1221號、51年台上字第223 號判例參照）。查被告
    於96年6月15日上午11時許，在臺北市○○○路○ 段151巷路
    口，因過失駕駛行為，不法侵害原告身體權、健康權，造成
    原告精神上之痛苦，是原告主張依民法第184條第1項、第19
    5條第1項之規定，請求被告賠償其非財產上之損害，洵屬有
    據。次查，原告為為景文技術學院畢業，經濟情形小康，目
    前無業，其於96年薪資所得總計41萬8,817元；而被告為專
    科畢業，現無業，名下有股利、租賃、不動產多筆，此業據
    兩造陳述明確（詳本院卷第150頁、第193頁），且有兩造稅
    務電子閘門財產所得調件明細表（見本院卷第8 頁至第51頁
    、第166頁至第182頁）附卷可稽；參以原告於系爭車禍發生
    時，年僅29歲，因被告過失行為，致受有左股骨幹骨折之傷
    害，迄今仍為輕度肢障，且仍需進行手術及持續復健等治療
    之情，有原告提出身心障礙手冊、診斷證明書、照片、手術
    同意書、X光照片、國防部三軍總醫院98年9月10日院三醫勤
    字第0980014107號函（見本院卷第62頁至第76頁、109頁、
    證物袋）可憑。從而，本院審酌兩造之身分、職業、經濟能
    力、被告加害之程度、原告所受之損害等一切情狀，認原告
    請求被告賠償精神慰撫金30萬元應為適當。
  (九)綜上，原告因被告本件過失傷害行為，得請求被告賠償120
    萬4,451元（計算式：醫療費用1萬2,548元＋交通費用3,805
    元＋藥品、營養品費用1,298元＋薪資損失79萬6,800元＋看
    護費用9萬元＋精神慰撫金30萬元＝120萬4,451元）為有理
    由。被告雖抗辯原告就系爭車禍之發生應負與有過失責任云
    云。然查，系爭車禍之發生係因被告轉彎未讓直行之原告車
    向先行所致，原告並無肇事因素，此業據臺北市車輛行車事
    故鑑定委員會鑑定明確，並有鑑定意見書附卷可參（見臺灣
    臺北地方法院檢察署97年度偵字第10846號卷第6頁至第9頁
    ），且有臺北市政府警察局交通警察大隊交通事故初步分析
    研判表、道路交通事故現場圖、談話紀錄表、調查報告表、
    照片（見本院98年度北調字第29號卷第19頁至第30頁）在卷
    足取，是被告空言原告預見被告車輛準備左轉而未減速，未
    注意車前狀況及採取必要安全措施，違反道路交通安全規則
    第94條第3 項之規定，就系爭車禍之發生與有過失，應非可
    採。
五、綜上所述，原告本於侵權行為法律關係，請求被告給付原告
    120萬4,451元，及自起訴狀繕本送達翌日即97年11月15日起
    至清償日止，按年息5％計算之利息為有理由，應予准許；
    逾此部分即無理由，應予駁回。又就原告勝訴部分，兩造分
    別陳明願供擔保，請准宣告假執行或免為假執行，經核原告
    勝訴部分，合於法律規定，爰分別酌定相當之擔保金額宣告
    之；原告其餘假執行之聲請，因訴之駁回而失所依據，不予
    准許。
六、本件事證已明，兩造其餘攻擊防禦方法及所提之證據，核與
    判決結果無影響，毋庸再予一一論述，附此敘明。
七、據上論結，本件原告之訴為一部有理由，一部無理由。依民
    事訴訟法第79條、第390條第2項、第392條第2項，判決如主
    文。
中    華    民    國    98    年    11    月    4     日
                  民事第三庭  審判長法  官  丁蓓蓓
                                    法  官  郭美杏
                                    法  官  周玉琦
以上正本係照原本作成。
如對本判決上訴，須於判決送達後20日內向本院提出上訴狀。
中    華    民    國    98    年    11    月     4     日
                                    書記官  劉英權


司法院資訊處製作；財團法人民間司法改革基金會備份。
